【裁判字號】    97,訴,1265
【裁判日期】    971020
【裁判案由】    塗銷所有權移轉登記 等
【裁判全文】
臺灣高雄地方法院民事判決              97年度訴字第1265號
原        告  聯邦商業銀行股份有限公司
法定代理  人  丁○○
訴訟代理  人  丙○○
              戊○○
被        告  甲○○
兼訴訟代理人  乙○○
當事人間請求塗銷所有權移轉登記等事件，本院民國97年10月14
日言詞辯論終結，判決如下：
    主  文
原告之訴駁回。
訴訟費用由原告負擔。
    事實及理由
一、本件被告經合法通知，均無正當理由未於言詞辯論期日到場
    ，核無民事訴訟法第386 條所列各款情形，爰依原告之聲請
    ，由其一造辯論而為判決。
二、原告主張：被告乙○○於民國95年5 月19日向原告借款新台
    幣（下同）400 萬元，而自96年9 月21日起即未依約清償，
    經原告就其抵押物即高雄市鼓山區○○○路1233巷5 號房地
    （下稱抵押房地）聲請強制執制，預估將不足受償約75萬元
    。而債務人乙○○竟於96年4 月17日將其所有高雄縣永安鄉
    ○○○段578-126 地號土地及地上建物即高雄縣永安鄉○○
    路69之67號房屋所有權全部（下稱系爭房地），以買賣為原
    因過戶予與其母即被告甲○○，實際上係無償行為，並於同
    年5 月30日辦畢移轉登記，致乙○○無資力可清償上開債務
    ，而侵害原告之債權。爰依民法第244 條第1 項（無償行為
    ）或第2 項（有償之詐害債權行為）、第4 項（回復原狀）
    規定，訴請撤銷被告間就系爭房地所為之債權及移轉登記行
    為，回復登記為被告吳慶芬所有。
三、被告未於言詞辯論期日到庭，惟前一致以：系爭房地確有買
    賣關係存在，價金亦已由被告甲○○代償系爭房地之原抵押
    借款170 餘萬元，再加抵上被告吳慶芬原積欠甲○○之借款
    50萬元共230 萬支付完畢元，並非無償，亦無詐害債權之故
    意等語，資為抗辯。並聲明駁回原告之訴。
四、不爭執事項：
  (一)被告乙○○於95年5 月16日向原告借款400 萬元，惟自96年
    9 月21日起未依約繳納本息，現由原告就乙○○所有供抵押
    房地聲請執行（本院97年度司執字第56172 號），經執行處
    分委託於97年10月14日鑑得價格為3,991,000 元（見言詞論
    終結後，被告97年10月17日答辯狀證物五），尚未進行第一
    次拍賣程序。
  (二)乙○○於96年4 月17日將系爭房地以買賣為原因移轉與其母
    即被告甲○○，並於同年5 月30日辦理移轉登記完畢（卷5-
    8 土地及建物登謄本，並異動索引資料）。
  (三)乙○○所有系爭房地原向第一商業銀行之抵押借款債務1,73
    3,340 元，於96年5 月8 日因清償而消滅（卷42頁第一商業
    銀行回本院函），始於同年5 月30日辦理移轉登記予被告甲
    ○○。其中640,086 元、140,000 元等2 筆部分（卷32、33
    頁匯款書），係由被告甲○○提領轉帳支付；另960,000 元
    部分則由訴外人吳慶中（吳慶芬兄長）提領轉帳支付（卷34
    頁匯款書）。
五、爭執部分：
    被告間就系爭房地之買賣行為，實際上是否為無償行為，或
    為有償之詐害行為？
六、本院判斷：
  (一)被告間系爭房地之移轉行為，不能證明係無償行為：
    被告吳慶芬所有系爭房地之原抵押借款債務1,733,340 元，
    於96年5 月8 日因清償而消滅，其中780,086 元（640,086
    ＋140,000） 元部分，係由被告甲○○支付，另960,000 元
    部分則由訴外人即吳慶芬兄長吳慶中支付之事實，已不爭執
    如上，此得以證明相當於上揭抵押借款債務之買賣價金部分
    （另被告甲○○抗辯吳慶芬積欠其50萬元借款用以抵付價金
    部分，則未能到庭證明），雖未全由被告甲○○支付，然原
    告主張以賣買為原因之系爭房地移轉登記行為，應係被告吳
    慶芬無償贈與而移轉登記被告甲○○一節，則顯與事實不合
    ，可以斷定。至上開甲○○及吳慶中所共支付之買賣價金數
    額，是否與系爭房地之市價相當（原告自估應有230 萬元之
    譜），基於市場供需原則，本難定論；又若真不相當，則其
    法律關係為何，在至親間本有多種交易原因之可能，但究不
    能與無償行為相提並論，事證俱在，原告就此之主張要難採
    信。
  (二)被告間系爭房地之買賣行為，無詐害原告債權之故意：
  1.按債權人依民法第244 條規定，欲撤銷債務人所為之有償行
    為者，須有償之法律行為，債務人於行為時，明知其行為有
    害於債權人，受益人於受益時，亦明知其事情，始得為之（
    最高法院42年台上字第323 號判例要旨參照）：而是否有害
    及債權，以債務人行為時定之，故有害於債權之事實，須於
    行為時存在，「苟於行為時有其他足以清償債務之財產，縱
    日後債務人財產減少」，仍不構成詐害行為（同院90年度台
    上字第2194號判決要旨參照）。
  2.查被告吳慶芬係於96年4 月17日以買賣為原因申辦移轉系爭
    房地給被告甲○○，有登記謄本（卷6 頁）可憑，而在5 個
    月後之96年9 月21日始未依約向原告繳納借款，能否因此溯
    及遽認被告吳慶芬5 個月前之買賣系爭房地有償行為「當時
    」，已有預為詐害本件原告借款債權之明知，始故意安排於
    5 個月之後停止繳款，固非全無疑義。惟本院認原告對吳慶
    芬之借款債權，已有吳慶芬之抵押房地可供擔保，而據原告
    95年5 月當時內部之貸放文件記載鑑估價格為7,025,865 元
    （卷58頁），理由為：「本案經詢訪附近待售案例及扣除議
    價空間後，依所蒐集資料可信度及估價種類條件差異，考量
    價格形成因素之相近程度，因此本案以702 萬元為評估價格
    」（卷62頁），遠超過原告核定貸與之本件400 萬元借款債
    權，一般而言，借貸即原告與被告吳慶芬彼此間理當認知已
    十足擔保無虞，參酌前揭判決意旨，則被告吳慶芬於僅1 年
    後之96年4 、5 月間就系爭房地為有償買賣行為，在有十足
    擔保抵押物可供清償認知情況下，抗辯並無詐害原告債權之
    故意，顯較可信。故原告在被告吳慶芬未按期繳款時，乃於
    聲請執行拍賣被告吳慶芬之該抵押房地時，先逕自預估將來
    執行拍賣抵押物結果，將有75萬元未能受償（現執行處估價
    為3,991,000 元，但將來拍賣結果未定），遽而認定5 個月
    前被告間之系爭房地買賣有償行為時，已有預為詐害其債權
    之明確認知，自難脫事後臆測之譏，無異認定縱當初已提供
    足額擔保抵押不動產之債務人，往後在其債權人執行拍賣抵
    押物而未能全部受償分配之執行程序確定前，若處分其餘之
    財產，可能繫諸於抵押物價格昇降之不確定因素，而隨時有
    被以詐害債權為由訴請法院撤銷之風險。換言之，若以此事
    後社經條件變動所造成難以確定之抵押物拍賣鑑估價格高低
    ，作為認定債務人處分其餘財產時有無詐害債權故意之基準
    ，等於對債務人其餘財產所加之空泛限制，是本院權衡：債
    權人之債權與其債務人之其餘財產權（處分權能）之兩者法
    益保護，認本件原告此事後（僅1 年）對抵押房地不確定之
    預估價格（原告在本件係以起訴時預估將不足受償75萬元，
    甚至是以執行處97年10月14日鑑估價格3,991,000 元為由）
    ，認定被告有侵害債權故意之見解，已逾越民法第244 條第
    2 項規定，訴請撤銷詐害債權所欲保護債權人之本旨範圍，
    應非的論。
六、綜上，被告間系爭房地之買賣行為，既無證據足證其為無償
    行為，而在被告吳慶芬已提供足額之該抵押房地供擔保情況
    下，當被告未按期償還借款時，原告乃自行預估該抵押房地
    將有不足受償情況下，逕自溯及認定被告間5 個月前之系爭
    房地有償買賣行為有詐害其債權之故意，亦嫌速斷。從而，
    原告依民法第244 條第1 項或第2 項，訴請撤銷被告間系爭
    房地之買賣行為，是無理由，應予駁回。
七、結論：本件原告之訴為無理由，依民事訴訟法第385 條第1
    項前段、第78條規定，判決如主文。
中    華    民    國    97    年    10    月    20    日
                  民事第一庭    法  官  藍家慶
正本係照原本作成。
如不服本判決，應於送達後20日，內向本院提出上訴狀並表明上
訴理由，如於本判決送達前提起上訴者，應於判決送達後10日內
補提上訴理由書（須附繕本）。
中    華    民    國    97    年    10    月    20    日
                                書記官  蔡語珊


司法院資訊處製作；財團法人民間司法改革基金會備份。
